【裁判字號】    97,上訴,926
【裁判日期】    970319
【裁判案由】    毒品危害防制條例
【裁判全文】
臺灣高等法院刑事判決                 97年度上訴字第926號
上  訴  人  臺灣板橋地方法院檢察署檢察官
被      告  甲○○
上列上訴人因被告違反毒品危害防制條例案件，不服台灣板橋地
方法院96年度訴字第2984號，中華民國96年12月31日第一審判決
（起訴案號：台灣板橋地方法院檢察署96年度毒偵字第3582號）
，提起上訴，本院判決如下：
    主  文
上訴駁回。
    理  由
一、公訴意旨略以：被告甲○○曾於民國（下同）89年1月間因
    施用毒品案件，經原審法院裁定送觀察、勒戒後，認無繼續
    施用毒品之傾向，於89年1月21日執行完畢釋放，並由臺灣
    板橋地方法院檢察官於同日以89年度毒偵字第341號為不起
    訴處分確定；復於同年89年9月間因施用毒品案件，經臺灣
    臺北地方法院裁定送觀察、勒戒後，認無繼續施用毒品之傾
    向後，於89年10月6日執行完畢釋放，並經臺灣臺北地方法
    院檢察署檢察官於同日以89年度毒偵字第2961號為不起訴處
    分確定；又於95年間因傷害案件，經臺灣板橋地方法院以95
    年度簡上字第71號判處有期徒刑3月確定，於95年12月7日易
    科罰金執行完畢。詎其仍不知戒絕，竟分別基於施用第1級
    毒品海洛因（下稱海洛因）及第2級毒品甲基安非他命（下
    稱甲基安非他命）之犯意，分別為下列犯行：(1)於96年5月7
    日凌晨零時25分許經警採集尿液之前回溯26小時內之某時（
    不含公權力拘束期間），在不詳地點，施用海洛因1次；(2)
    於96年5月4日晚間8時許，在臺北縣三重市○○街33號3樓其
    住處，施用甲基安非他命1次。嗣於96年5月6日晚間10時許
    ，在臺北縣三重市○○路○段與自強路口附近，為警查獲，
    並主動交出手中持有之甲基安非他命1小包（淨重0.2公克）
    ，因認被告涉犯毒品危害防制條例第10條第1、2項施用第1
    、2級毒品罪嫌云云。
二、按起訴之程序違背規定，應諭知不受理判決，並得不經言詞
    辯論為之，刑事訴訟法第303條第1款、第307條分別定有明
    文。次按毒品危害防制條例第20條、第23條於92年7月9日修
    正公布，自93年1月9日施行，其修正理由主要係認觀察、勒
    戒或強制戒治執行完畢後，5年後再犯施用毒品者，顯見前
    所實施之觀察、勒戒或強制戒治已足以遮斷其施用毒品之癮
    ，為期自新及協助其斷除毒癮，對此5年後再犯者仍適用初
    犯之規定，即先經觀察、勒戒、強制戒治之程序，且為配合
    簡化施用毒品犯之刑事處遇程序，並鑑於經觀察、勒戒或強
    制戒治執行完畢釋放後，5年內再犯者，其再犯率甚高，原
    據以實施之觀察勒戒及強制戒治既已無法收其實效，自應施
    以刑事處遇。詳言之，倘施用毒品者係前經觀察、勒戒或強
    制戒治等治療程序執行完畢，「5年後」始再施用毒品者，
    因認前所執行之觀察、勒戒或強制戒治足收戒除毒癮之效，
    自應重新先經觀察、勒戒或強制戒治等治療程序，並於治療
    程序執行完畢後由檢察官直接為不起訴處分，毋庸對之追訴
    處罰。反觀，如5年內「再犯」之情形，因其先前所為治療
    程序顯未能收戒除毒癮之實效，且考量施用毒品者之再犯率
    偏高，乃簡化其刑事處遇程序，而對之直接追訴處罰，不再
    施以保安處分之治療程序，是現行毒品危害防制條例所採「
    初犯」與「再犯」之界分，乃側重於觀察、勒戒或強制戒治
    等治療程序是否確實收其成效。因之，對於所謂「初犯」與
    「再犯」之區別，除應視其是否於觀察、勒戒或強制戒治執
    行完畢釋放後，5年後再犯者外，所謂「觀察、勒戒或強制
    戒治執行完畢」，亦應以「最近一次」所施予觀察、勒戒或
    強制戒治程序之成效以資判斷，而非「第一次」之觀察、勒
    戒或強制戒治程序，如此方能貫徹現行毒品危害防制條例之
    修正立法意旨。
三、經查：被告甲○○曾於89年1月間因施用毒品案件，經法院
    裁定觀察、勒戒後，認無繼續施用毒品傾向，於89年1月21
    日釋放；復於同年9月間因施用毒品案件，再經法院裁定觀
    察、勒戒後，認無繼續施用毒品傾向，於89年10月6日釋放
    等情，有本院被告前案紀錄表1份在卷為憑，而本案被告被
    訴施用第1級毒品時間為96年5月7日凌晨零時25分許經警採
    集尿液前回溯26小時內某時（不含公權力拘束期間），施用
    第2級毒品時間則為96年5月4日晚間8時許，距被告第2次觀
    察、勒戒後，因無繼續施用毒品傾向而釋放之日即89年10
    月6日，均已逾五年，揆諸上開說明，即屬毒品危害防制條
    例第20條第3項所定觀察、勒戒執行完畢釋放後「5年後再犯
    」之情形，自應依同條例第20條、第23條之規定，重新先經
    觀察、勒戒或強制戒治之程序，而非逕予起訴，乃公訴人未
    依前開規定先行聲請法院裁定將被告送觀察、勒戒或強制戒
    治，即遽將被告提起公訴，其起訴程序顯屬違背規定。
四、原審因予諭知不受理之判決，且不經言詞辯論為之。經核尚
    無違誤。
五、公訴人上訴意旨略以：按毒品危害防制條例就施用毒品者，
    祇於「初犯」及「5年後再犯」2種情形，有其追訴條件之限
    制，即須於初犯經觀察、勒戒或強制戒治釋放後，5年內均
    無施用毒品之行為，始能認其前所實施之觀察、勒戒或強制
    戒治已足遮斷毒癮，而得於5年後再犯時，再予適用初犯之
    規定，重行觀察、勒戒等程序。倘5年內已經再犯，被依法
    追訴處罰，縱其第3次（或第3次以上）施用毒品之時間在初
    犯釋放5年以後，即與「5年後再犯」之情形有別，且因已於
    「5年內再犯」，顯見其再犯率甚高，原實施觀察、勒戒或
    強制戒治，已無法收其實效，而無5年戒斷期之存在，自無
    再經觀察、勒戒及強制戒治之必要，應由檢察官逕行追訴處
    罰，最高法院95年5月9日刑事庭第7次會議決議及最高法院
    95年度台非字第59號、第65號判決足資參照。查被告曾於89
    年1月間因施用毒品案件，經原審法院裁定送觀察、勒戒後
    ，認無繼續施用毒品之傾向，於同年1月21日執行完畢釋放
    ，並由臺灣板橋地方法院檢察官於同日以89年度毒偵字第
    341號為不起訴處分確定，復於同年9月間因施用毒品案件，
    經臺灣臺北地方法院裁定送觀察、勒戒後，認無繼續施用毒
    品之傾向後，於同年10月6日執行完畢釋放，並經臺灣臺北
    地方法院檢察署檢察官於同日以89年度毒偵字第2961號為不
    起訴處分確定，是以被告本次（3犯）施用毒品犯行，雖距
    初犯（89年1月21日）、2犯（89年10月6日）均已逾5年，但
    依上開意旨，已不符毒品危害防制條例第20條第3項規定之
    「5年後再犯」之規定，應逕予起訴云云。惟查：按毒品危
    害防制條例第20條、第23條於92年7月9日修正公布，自93
    年1月9日施行，其修正理由主要係認觀察、勒戒或強制戒治
    執行完畢後，5年後再犯施用毒品者，其前所實施之觀察、
    勒戒或強制戒治已足以遮斷施用毒品之癮，為期自新及協助
    其斷除毒癮，對此5年後再犯者，仍適用初犯之規定，即先
    經觀察、勒戒、強制戒治之程序，且為配合簡化施用毒品犯
    之刑事處過程序，並鑑於經觀察、勒戒或強制戒治執行完畢
    釋放後，於5年內再犯者，其再犯率甚高，如仍實施觀察、
    勒戒及強制戒治，已無法收其實效，自應施以刑事處遇。是
    以被告初犯施用毒品經觀察、勒戒或強制戒治釋放後5年內
    ，如二犯施用毒品案件，並經觀察、勒戒或強制戒治（舊法
    ）或經追訴判刑（新法），於二犯執行觀察、勒戒、強制戒
    治或刑罰執行完畢釋放出所5年後，三犯施用毒品者，因其
    於5年期間內並未施用毒品，故前所實施之觀察、勒戒、強
    制戒治或施以之刑罰，已足以遮斷其施用毒品之癮，解釋上
    仍應釋用初犯之規定，先經觀察、勒戒或強制戒治之程序，
    始符立法意旨，否則如二犯施用毒品案件雖在初犯執行觀察
    、勒戒或強制戒治執行完畢後5年內，縱三犯距二犯已數十
    年之久，仍須施以刑罰，而不得適用觀察、勒戒及強制戒治
    程序，似不符毒品危害防制條例之立法精神。次按「修正毒
    品危害防制條例就施用毒品者，祇於『初犯』及『5年後再
    犯』2種情形，有其追訴條件之限制，即須於初犯經觀察、
    勒戒或強制戒治釋放後，5年內均無施用毒品之行為，始能
    認其前所實施之觀察、勒戒或強制戒治已足遮斷毒癮，而得
    於5年後再犯時，再予適用初犯之規定，重行觀察、勒戒等
    程序。倘5年內已經再犯，被依法追訴處罰，縱其第3次（或
    第3次以上）施用毒品之時間在初犯釋放5年以後，即與『5
    年後再犯』之情形有別，且因已於『5年內再犯』，顯見其
    再犯率甚高，原實施觀察、勒戒或強制戒治，已無法收其實
    效，而無5年戒斷期之存在，自無再經觀察、勒戒及強制戒
    治之必要，應得逕行追訴處罰。亦即5年期間之計算，係指
    相鄰之前後二次施用毒品時間之間隔而言，非可飛躍自初次
    起算其5年期間」，最高法院95年度台非字第65號判決足資
    參照；又修正後毒品危害防制條例就施用毒品者，祇於「初
    犯」及「5年後再犯」2種情形，有其追訴條件之限制，易言
    之，須於初犯經觀察、勒戒或強制戒治釋放後，5年內無施
    用毒品之行為，始可認其前所實施之觀察、勒戒或強制戒治
    已足遮斷毒癮，而得於5年後再犯時，適用初犯之規定，重
    行觀察、勒戒等程序，故所謂5年期間之計算，依前開所述
    ，係指相鄰之前後2次施用毒品時間之間隔而言，非可飛躍
    自初次起算其5年期間，亦即初犯施用毒品與相鄰第2次再犯
    施用毒品時間，或第2次再犯施用毒品與相鄰第3次再犯施用
    毒品時間，如已逾5年以上，即應重行觀察、勒戒等程序，
    非可認第3次再犯施用毒品可飛躍自初次起算其5年期間。經
    查：被告曾於89年1月間因初犯施用毒品案件，經原審法院
    裁定送觀察、勒戒後，認無繼續施用毒品之傾向，於同年1
    月21日執行完畢釋放，並由臺灣板橋地方法院檢察官於同日
    以89年度毒偵字第341號為不起訴處分確定；復於同年9月間
    二犯施用毒品案件，經臺灣臺北地方法院裁定送觀察、勒戒
    後，認無繼續施用毒品之傾向後，於同年10月6日執行完畢
    釋放，並經臺灣臺北地方法院檢察署檢察官於同日以89年度
    毒偵字第2961號為不起訴處分確定，已如前述，足見被告於
    96年5月間所犯本次（3犯）施用毒品時間，雖距初犯（89年
    1月間）、2犯（89年10月間）均已逾5年，但依上開說明，
    即應重行適用觀察、勒戒、強制戒治之程序，而不得逕行追
    訴，公訴人指稱被告本次（3犯）施用毒品犯行，距初犯、2
    犯均已逾5年，並不符毒品危害防制條例第20條第3項規定之
    「5年後再犯」之規定，應逕予起訴云云，尚有誤會，不足
    採信。本件上訴，為無理由，應予駁回，且不經言詞辯論而
    為之。
六、臺灣板橋地方法院檢察署96年度毒偵字第6584、9039、9251
    、9450號移送併辦意旨固以：被告另犯施用第1、2級毒品罪
    ，與本件施用第1、2級毒品行為，係集合犯，屬包括上一罪
    ，應併予審理云云，惟查：本案既經諭知不受理之判決，前
    開部分即屬無從併為審理，應退回檢察官另為妥適處理，附
    此敘明。
據上論斷，應依刑事訴訟法第368條、第372條，判決如主文。
中    華    民    國    97    年    3     月    19    日
                  刑事第十七庭  審判長法  官  趙功恆
                                      法  官  陳憲裕
                                      法  官  高明哲
以上正本證明與原本無異。
如不服本判決，應於收受送達後十日內向本院提出上訴書狀，其
未敘述上訴之理由者並得於提起上訴後十日內向本院補提理由書
（均須按他造當事人之人數附繕本）。
                                      書記官  梁淑時
中    華    民    國    97    年    3     月    19    日


司法院資訊處製作；財團法人民間司法改革基金會備份。
